【裁判字號】    97,易,3851
【裁判日期】    980605
【裁判案由】    詐欺
【裁判全文】
臺灣板橋地方法院刑事判決              97年度易字第3851號
公  訴  人  臺灣板橋地方法院檢察署檢察官
被      告  庚○○
            丙○○
上列被告因詐欺案件，經檢察官提起公訴（九十七年度偵字第二
二六二一號、第二六四二一號、第二八六七○號、第二九三八四
號）及移送併案審判（九十八年度偵字第七三三號、第二六九○
號與臺灣高雄地方法院檢察署九十八年度偵字第四六四四號），
本院判決如下：
    主  文
一、庚○○幫助意圖為自己不法之所有，以詐術使人將本人之物
    交付，處有期徒刑拾月。
二、丙○○幫助意圖為自己不法之所有，以詐術使人將本人之物
    交付，處有期徒刑壹年。
    事  實
一、庚○○、丙○○均能預見提供自己帳戶予不熟識之他人使用
    ，足供詐欺取財之行為人誆使被害人匯入金錢後逕為提領之
    ，致犯罪偵查機關無法藉由所使用帳戶追查真正之詐欺行為
    人，而幫助其等詐欺之犯罪，且此等結果之發生亦不違反渠
    等本意。詎庚○○仍於民國九十七年五月十八日九時至十時
    許，在位於臺北縣土城市○○路○段四六號之臺北富邦商業
    銀行金城分行（下稱台北富邦銀行金城分行）附近，將其所
    申辦之台北富邦銀行金城分行帳號00000000000
    0號、萬泰商業銀行土城分行（下稱萬泰銀行土城分行）帳
    號000000000000號、上海商業儲蓄銀行土城分
    行（下稱上海商銀土城分行）帳號00000000000
    000號等三個帳戶之存摺、提款卡及提款密碼借予並非熟
    識而自稱「己○○」（音同）之友人，以此方式幫助「己○○」與「阿田」及其他年籍不詳成年人所組成之詐欺集團作
    為詐欺取財犯罪之用。而丙○○亦於九十七年五月二十一日
    上午某時，在位於臺北縣三重市○○路上之85度C 咖啡店，
    將其所申辦之萬泰商業銀行三重分行（下稱萬泰銀行三重分
    行）帳號000000000000號帳戶之存摺、印章及
    第一商業銀行三重埔分行（下稱第一商銀三重埔分行）帳號
    為00000000000號帳戶之存摺與印章，借予並非
    熟識而自稱「阿田」（音同）之友人，以此方式幫助「阿田
    」、「己○○」及其他年籍不詳成年人所組成之詐欺集團作
    為詐欺取財犯罪之用。嗣該詐欺集團成員基於意圖為自己不
    法所有之犯意聯絡，先後撥打電話予乙○○、戊○○○、甲○○及丁○○等四人，誆稱不實之事由而施用詐術，致使乙○○等四人均不疑有他而陷於錯誤，乃分別依電話指示匯款
    至庚○○所開設上開萬泰商業銀行土城分行及上海商業儲蓄
    銀行土城分行帳戶，與丙○○所開設之上開萬泰銀行三重分
    行及第一商銀三重埔分行帳戶內，其詐欺取財行為之詳細時
    間、地點、方式、被害人及匯款情形均詳如附表所示。上開
    款項於匯入各該帳戶後，庚○○復承前之接續幫助犯意，於
    九十七年五月二十日下午某時，依「己○○」之指示，與「
    己○○」一同至位於臺北縣土城市○○路○段五十號之上海
    商銀土城分行臨櫃領取新臺幣（下同）九十萬元後，復前往
    位於同縣市○○路○段一一五號之萬泰銀行土城分行臨櫃提
    領二百五十萬元，並均於提領後旋交予「己○○」；丙○○
    則承前之接續幫助犯意，於九十七年五月二十一日十一時五
    十七分許及十三時四十九分許，依「阿田」之指示一同至位
    於臺北縣三重市○○路○段一九二號之萬泰銀行三重分行，
    先後臨櫃領取一百五十五萬元及六十六萬元（起訴書誤植為
    六十五萬元，應予更正），復於同年月二十三日再至萬泰銀
    行三重分行臨櫃領取六十五萬元，另於同年月二十一日某時
    前往位於同縣市○○路○段七十號之第一商銀三重分行臨櫃
    提領六十五萬元，並均旋交予「阿田」；另該詐欺集團亦自
    行以金融卡自庚○○上開上海商銀土城分行帳戶提領十萬元
    。嗣因戊○○○、乙○○、甲○○及丁○○發覺有異報警處
    理，始循線查獲。
二、案由臺北縣政府警察局土城分局移送臺灣板橋地方法院檢察
    署、臺北市政府警察局中山分局移送臺灣臺北地方法院檢察
    署呈臺灣高等法院檢察署檢察長移轉臺灣板橋地方法院檢察
    署、高雄市政府警察局新興分局移送臺灣高雄地方法院檢察
    署呈臺灣高等法院檢察署檢察長移轉臺灣板橋地方法院檢察
    署，經臺灣板橋地方法院檢察署檢察官偵查後提起公訴。又
    由高雄市政府警察局移送臺灣高雄地方法院檢察署呈臺灣高
    等法院檢察署檢察長移轉臺灣板橋地方法院檢察署，臺北市
    政府警察局大安分局移送臺灣臺北地方法院檢察署呈臺灣高
    等法院檢察署檢察長移轉臺灣板橋地方法院檢察署，經臺灣
    板橋地方法院檢察署檢察官偵查後移送併案審判；另並由高
    雄市政府警察局移送臺灣高雄地方法院檢察官偵查後移送併
    案審判。
    理  由
一、犯罪事實之認定：
  (一)上揭犯罪事實，業據被告庚○○、丙○○於本院審理時自白
    不諱（參本院審判筆錄第七頁、第八頁），核與被害人乙○○、戊○○○、甲○○及丁○○等四人於警詢中分別所為關
    於遭詐騙而按指示匯款至如附表所示帳戶等情節之供述相符
    ，復有上海商銀土城分行帳號0000000000000
    0號帳戶新臺幣存款開戶及各項服務申請書與臨時對帳單、
    萬泰銀行土城分行帳號000000000000號帳戶開
    戶申請書及客戶歷史交易資料查詢報表、萬泰銀行三重分行
    帳號000000000000號帳戶存款業務往來申請書
    及臺幣存摺對帳單、第一商銀三重埔分行帳號000000
    00000號帳戶之開戶資料與未登摺帳項查詢清單等帳戶
    資料在卷可稽，並有聯邦銀行匯款通知單乙紙、萬泰銀行存
    款憑條三紙、臺北富邦銀行匯款委託書報案三聯單二紙、受
    理詐騙帳戶通報警示簡便格式表乙份、內政部警政署反詐騙
    案件紀錄表四紙、萬泰商業銀行取款憑條二紙及通貨交易登
    記簿乙紙第一業銀行取款憑條乙紙等在卷可為佐據，堪認被
    告二人上開自白應與事實相符。
  (二)又本件雖乏該詐騙集團成員之明確資料，且自稱「己○○」
    、「阿田」之人亦係分別向被告庚○○、丙○○搜取帳戶運
    用，然由被告二人帳戶交付後，旋即由詐騙集團運用，並指
    示被害人乙○○於兩日內分別匯至被告二人如附表編號一所
    示帳戶之事實，足見被告庚○○、丙○○所交付之帳戶均係
    供同一詐騙集團所運用，而堪認自稱「己○○」、「阿田」
    之人均屬同一詐騙集團成員。
  (三)被告庚○○於為上開自白前，雖曾一度辯稱其上開三帳戶係
    於九十七年五月十八日交予乙名自稱「己○○」之成年男子
    ，該男子係因常向伊購買服飾而認識，其稱因從事土地代書
    出入金額大，為減少賦稅而向伊借用帳戶，言明一、二日後
    為歸還，伊不疑有他而出借上開三個帳戶之存摺、金融卡並
    告知提款密碼供其使用，且未因而獲取任何報酬；嗣於五月
    二十日「己○○」電稱因領款金額大，由伊陪同領取較好，
    伊遂陪同前往銀行領款，領得後即當場交付「己○○」，其
    後即未再與「己○○」見面，伊亦不知該等帳戶遭詐騙集團
    利用云云。另被告丙○○於為上開自白前，亦曾一度辯稱自
    己從事生前契約業務工作，某自稱「阿田」之成年男子表示
    要捧場購買生前契約，並已付四萬訂金，然又向伊借用銀行
    帳戶表示要作為不動產買賣與貨款資金運用，伊不疑有他而
    出借上開兩個帳戶之存摺及印章供其使用，且未因而獲取任
    何報酬；嗣「阿田」電稱要匯錢購買生前契約，請伊將錢領
    出來，伊因極欲與之簽約乃為同意，而即隨同「阿田」前往
    銀行領款，領得後即當場交付予「阿田」，自己也是受騙者
    云云。惟查：
    1.按個人之存摺、金融卡及其密碼與印章等物，乃重要之金
      融交易憑據，即便帳戶內之存款不多，若無正當理由或合
      理之隱情，或供至親之人運用，衡情斷無任意交付並非熟
      識之他人之理。被告二人雖均辯稱係出借友人使用，對於
      可能遭用為詐騙他人財物使用並不知悉云云，然其二人對
      於所稱「己○○」、「阿田」之真實姓名年籍、地址與正
      確聯絡方式等資料，俱一無所悉，無法提供司法機關查證
      ，實與常情相違甚鉅，顯見其二人與「己○○」、「阿田
      」並非熟識，被告二人出借帳戶供他人使用之情形顯與社
      會上一般人因正當理由或合理之隱情，或供至親之人運用
      之狀況相悖至鉅，要難認為合理可信。
    2.按金融帳戶為個人理財之工具，申請開設金融帳戶並無任
      何特殊之限制，一般民眾皆可以存入最低開戶金額之方式
      申請之，且一人亦可以在不同之金融機構申請多數之存款
      帳戶使用，此乃眾所週知之事實。則依一般人之社會生活
      經驗，苟見並非熟識之人不以自己名義申請開戶，反而向
      他人蒐集借用他人之銀行帳戶供己使用，衡情當可知悉該
      搜集帳戶之人係為掩飾身分而防止犯罪偵查機關查知提領
      款項人員之真實身分。且此利用他人帳戶作為詐騙之用而
      使犯罪偵查機關無法藉由所使用帳戶追查真正之詐欺行為
      人之情形，近年來亦屢見不鮮，並經治安機關大力宣導提
      醒民眾勿輕信上當受騙，而為社會所週知，被告二人主觀
      上難以諉為不知，竟仍決意交予他人使用，尤見對此等結
      果之發生並不違反其等本意，而足認其等就此幫助他人詐
      欺取財犯行之行為具有不確定故意無訛。
    3.公訴人起訴意旨雖認被告二人係基於與該上開詐騙集團成
      員間不確定故意之共同犯意聯絡而為本件犯行，認被告二
      人為詐欺取財犯罪之共同正犯。然：
      (1)按「共同正犯二人以上共同實行犯罪之行為者，皆為正
        犯。」，刑法第二十八條定有明文；再按「以自己共同
        犯罪之意思，參與實施犯罪構成要件以外之行為，或以
        自己共同犯罪之意思，事先同謀，而由其中一部分人實
        施犯罪之行為者，均為共同正犯。」，司法院大法官會
        議釋字第一○九號解釋亦闡示甚明。則共同正犯既以自
        己犯罪意思而為同謀為其主觀要件，於行為人主觀上僅
        具不確定故意（即行為人對於構成犯罪之事實，預見其
        發生而其發生並不違背其本意者）之狀況下，能否與其
        他具確定故意之正犯有所同謀（即共同犯意聯絡），於
        邏輯及論理上要非無慮。
      (2)再者，被告二人提供自己帳戶供他人使用，並非參與詐
        欺行為之犯罪構成要件行為，固無所疑。而其二人嗣後
        雖亦依指示親自前往銀行提領被害人匯入之款項而轉交
        詐騙集團成員，然此仍非屬參與犯罪構成要件之行為。
        蓋刑法第三百三十九條第一項詐欺取財罪，其既未遂係
        以被害人是否將本人或第三人之物交付為斷，苟被害人
        已為財物之處分，無論行為人是否已確實取得該物之支
        配監督地位，均無礙於詐欺取財犯罪之既遂；目前實務
        上亦同此見解，就提供帳戶予他人而幫助詐欺犯罪之案
        件類型，縱使詐騙集團未及將被害人匯入帳戶之款項提
        領即遭查獲者，均仍認已達既遂之程度。從而行為人提
        領帳戶內匯入款項之客觀行為，核非詐欺取財犯罪之構
        成要件行為，自不能僅以行為人提領款項之行為認係參
        與詐欺取財犯罪之構成要件而論以共同正犯。本件被告
        二人雖有提供帳戶予人使用，及依指示提領款項之行為
        ，然此二行為客觀上僅屬提供詐欺取財助力之性質，並
        無任何事證足認其二人有參與詐欺取財犯罪之構成要件
        行為，尚不能據此逕認被告二人為該等詐騙集成員之共
        同正犯。
      (3)再者，依卷存事證，尚乏積極事證可認被告二人主觀上
        就該等詐騙集團成員所為詐欺行為或其他犯罪具共同犯
        意聯絡，自不能遽認其等與該等詐騙集團成員具詐欺取
        財犯罪之共同犯意聯絡。然被告二人上開行為客觀上實
        足以可能幫助此等詐欺犯罪，被告二人主觀上難以諉為
        不知，竟仍決意交予他人使用，顯見對此等結果之發生
        並不違反其等本意，而足認其等就此幫助他人詐欺取財
        犯行之行為具有不確定故意。又被告二人所為提領款項
        之行為雖已在詐騙集團詐欺取財犯罪既遂之後，單獨觀
        之此項行為應屬「事後幫助」之性質，而不成立幫助犯
        ；惟被告二人既原即係基於幫助詐欺犯罪之不確定故意
        而提供自己帳戶供他人使用，則繼之所為提領款項之行
        為仍未逸脫幫助詐騙集團順利詐取他人財物之意思範圍
        ，堪認其等提供帳戶及提領款項之行為均在原先幫助意
        思之犯罪計劃內而賡續為之，核屬基於基於幫助詐欺犯
        罪之不確定故意所為犯罪構成要件以外之行為，均為其
        等所為可罰之幫助犯罪行為之一部分。又該詐騙集團所
        詐得之全部款項金額雖已逾五百萬元，而合於洗錢防制
        法第三條第二項第一款所定之重大犯罪，然被告二人個
        別為詐騙集團提領之款項分別為三百四十萬元與三百五
        十一萬元，已如前述，均未逾洗錢防制法第三條第二項
        第一款所定之五百萬元金額，依現存事證亦乏關於被告
        二人主觀上得悉該詐騙集團詐欺取財犯罪總金額已五百
        萬元之積極證明，自難遽認其等對此已有認識或預見，
        而無從逕認其等主觀上具有洗錢之故意，且洗錢防制法
        第十一條所定洗錢罪亦無處罰過失犯之規定，自不得以
        洗錢罪責相繩，併此說明。
    4.綜上所述，本件事證已臻明確，被告二人如事實欄所載犯行
      洵堪認定，應予依法論科。
二、論罪科刑之法律適用：
  (一)核被告庚○○、丙○○所為，均係犯刑法第三十條第一項前
    段、刑法第三百三十九條第一項之幫助詐欺取財罪；公訴人
    認其二人所犯係刑法第三百三十九條第一項詐欺取財罪之正
    犯，容有誤會，已如前述，惟因起訴法條與本院適用論罪法
    條並無所異，尚無庸為起訴法條之變更，附為敘明。其等交
    付帳戶資料及依指示提款之行為，於自然概念上雖屬二行為
    ，然均係基於單一幫助犯意賡續所為，核為基於接續犯意所
    為之接續犯，而於法律評價上屬實質上一罪。又其等交付他
    人使用之帳戶雖為年籍不詳之人數度作為詐欺取財犯罪使用
    ，然被告實僅有乙次幫助行為，僅因詐欺取財犯罪之正犯數
    次行為而侵害不同財產法益之行為結果，而同時觸犯數項幫
    助詐欺取財罪名，為想像競合犯，應依刑法第五十五條之規
    定從一重處斷。再者被告二人幫助他人犯罪，應依刑法第三
    十條第二項之規定，按正犯之刑減輕之。公訴人起訴意旨雖
    未敘及被告丙○○幫助詐欺丁○○之部分，及丙○○於九十
    七年五月二十三日至萬泰銀行三重分行臨櫃領取六十五萬元
    之部分，惟此與經起訴論科之幫助詐欺乙○○、甲○○等部
    分分別有想像競合犯之裁判上一罪關係與接續犯之實質上一
    罪關係，仍為起訴效力所及，本院依法應併予審判。
  (二)爰審酌被告提供帳戶予他人作為不法使用並為之提領詐得款
    項，非但增加被害人尋求救濟及國家機關偵查犯罪之困難，
    使詐欺取財犯罪行為人逍遙法外，亦使為詐欺取財犯罪之人
    得以順利隱匿自己之身分而避免遭查獲，類此行為已嚴重損
    及社會治安，所造成之危害甚鉅，迭為社會大眾及輿論所嚴
    予批評，自應予以相當之非難，且本件被害人匯入被告帳戶
    款項金額甚鉅，造成之危害非微，自應予以相當之非難而不
    宜輕縱，復參酌其等於言詞辯論時尚能直承犯行之犯罪後態
    度，及被告丙○○有多次犯罪前科之素行（參卷附臺灣高等
    法院被告前案紀錄表）等一切情狀，分別量處如主文第一項
    及第二項所示之刑，以資儆懲。
據上論斷，應依刑事訴訟法第二百九十九條第一項前段，刑法第
三十條第一項前段、第二項、第三百三十九條第一項、第五十五
條，刑法施行法第一條之一第一項、第二項前段，判決如主文。
本案經檢察官陳伯均到庭執行職務。
中    華    民    國    98    年    6     月    5     日
                  刑事第九庭  審判長法  官  林海祥
                                    法  官  許炎灶
                                    法  官  楊博欽
以上正本證明與原本無異
如不服本判決應於送達後十日內向本院提出上訴狀
                                    書記官  楊文祥
中    華    民    國    98    年    6     月    5     日
附錄本案論罪科刑法條全文：
中華民國刑法第三百三十九條
  意圖為自己或第三人不法之所有，以詐術使人將本人或第三人
  之物交付者，處五年以下有期徒刑、拘役或科或併科一千元以
  下罰金。
  以前項方法得財產上不法之利益或使第三人得之者，亦同。
  前二項之未遂犯罰之。
附表：
┌──┬───┬─────────────┬─────┬────┐
│編號│被害人│     詐   騙   手   法    │ 匯款金額 │匯款帳戶│
│    │      │                          │（新臺幣）│        │
├──┼───┼─────────────┼─────┼────┤
│ 一 │乙○○│於九十七年五月二十日九時許│二百五十萬│庚○○萬│
│    │      │，乙○○接獲上開詐欺集團成│元        │泰商業銀│
│    │      │員來電，佯為新店郵局人員誆│          │行土城分│
│    │      │稱其郵局帳戶遭人冒領，並稱│          │行（帳號│
│    │      │要代為報案，乙○○因此輾轉│          │○二五五│
│    │      │與該詐欺集團內真實姓名年籍│          │三二五一│
│    │      │不詳冒稱為臺北市政府警察局│          │九七○一│
│    │      │偵二隊陳億霖及冒稱張姓檢察│          │號）    │
│    │      │官等男子取得聯絡，致乙○○├─────┼────┤
│    │      │陷於錯誤，依其等指示於同年│一百五十五│丙○○萬│
│    │      │五月二十日及二十一日，先後│萬元      │泰商業銀│
│    │      │至萬泰銀行中和分行匯款至黃│          │行三重分│
│    │      │美瑤及丙○○右開帳戶內。  │          │行（帳號│
│    │      │                          │          │○○三五│
│    │      │                          │          │三五七一│
│    │      │                          │          │二三○七│
│    │      │                          │          │號）    │
├──┼───┼─────────────┼─────┼────┤
│ 二 │陳方桂│於九十七年五月二十日某時，│一百萬元  │庚○○上│
│    │美    │戊○○○接獲真實姓名年籍不│          │海商業儲│
│    │      │詳之詐欺集團來電，佯為一  │          │蓄銀行土│
│    │      │六五反詐騙專線之承辦人員誆│          │城分行（│
│    │      │稱因其帳戶遭不法人士盜用而│          │帳號四二│
│    │      │財產恐遭查封，要求其匯款至│          │二○三○│
│    │      │法官所提供之安全帳戶內云云│          │○○○二│
│    │      │，致戊○○○陷於錯誤，於九│          │七八五八│
│    │      │十七年五月二十日依其指示匯│          │一號）  │
│    │      │款至被告庚○○帳戶內。    │          │        │
├──┼───┼─────────────┼─────┼────┤
│ 三 │甲○○│於九十七年五月十九日上午九│六十五萬元│丙○○第│
│    │      │時，甲○○接獲真實姓名年籍│          │一商業銀│
│    │      │不詳之詐欺集團成員佯稱張書│          │行三重埔│
│    │      │華檢察官來電，向其表示因其│          │分行（帳│
│    │      │帳戶遭不法人士盜用，需將帳│          │號二一一│
│    │      │戶內存款辦理信託，要求其匯│          │六八○四│
│    │      │款至指定之安全帳戶內云云，│          │七三七○│
│    │      │致甲○○陷於錯誤，依其指示│          │號）    │
│    │      │於五月二十一日匯款至被告周│          │        │
│    │      │建伸帳戶內。              │          │        │
│    │      │                          ├─────┼────┤
│    │      │                          │六十六萬元│丙○○萬│
│    │      │                          │          │泰商業銀│
│    │      │                          │          │行三重分│
│    │      │                          │          │行（帳號│
│    │      │                          │          │○○三五│
│    │      │                          │          │三五七一│
│    │      │                          │          │二三○七│
│    │      │                          │          │號）    │
├──┼───┼─────────────┼─────┼────┤
│ 四 │丁○○│於九十七年五月十八日十九時│七十萬元  │丙○○萬│
│    │      │，丁○○接獲真實姓名年籍不│          │泰商業銀│
│    │      │詳之詐欺集團成員佯稱中國信│          │行三重分│
│    │      │託銀行謝小姐來電，表示因其│          │行（帳號│
│    │      │之前向東森購物臺購物，需匯│          │○○三五│
│    │      │款至指定之帳戶內云云，致張│          │三五七一│
│    │      │碧玉陷於錯誤，依其指示於九│          │二三○七│
│    │      │十七年五月二十一日匯款至被│          │號）    │
│    │      │告丙○○帳戶內。          │          │        │
└──┴───┴─────────────┴─────┴────┘


司法院資訊處製作；財團法人民間司法改革基金會備份。
